臺灣高等法院刑事判決　　　　　　　　94年度上訴字第2223號
　　上　訴　人
　　即　被　告　丙○○
　　選任辯護人　簡宏明　律師
　　上　訴　人
　　即　被　告　甲○○
　　選任辯護人　廖修譽　律師
上列上訴人因偽證案件，不服台灣台北地方法院94年度訴字第19
0號，中華民國94年6月14日第一審判決（起訴案號：台灣台北地
方法院檢察署93年度偵字第14607號），提起上訴，本院判決如
下：
    主  文
上訴駁回。
丙○○、甲○○均緩刑肆年。
    事  實
一、乙○○於民國（下同）九十年三月間，經曹廷慈遊說、仲介
    ，同意以新台幣（下同）一百五十一萬元之價格，向林青樺
    購買台北市政府國民住宅處改建之「松山新村國宅」即台北
    市松山區○○○路一九Ｏ巷二十三號七樓、二十九號十三樓
    兩戶房屋之配售權，並如數交付價金予林青樺；迨九十二年
    二月間，曹廷慈告知前揭國宅買賣因發生糾紛，無法履約，
    乙○○要求其需退還款項，曹廷慈不得已，乃於九十二年二
    月二十日及同年月二十一日分別匯款二十萬元、七十萬元及
    六十萬元予乙○○，惟嗣因反悔，認無代為返還價金之必要
    ，遂於九十二年四月二十四日以返還借款為由，向原審法院
    民事庭起訴請求返還前開款項，經原審法院於九十二年七月
    二十四日以九十二年度訴字第一二Ｏ八號事件判決原告曹廷
    慈敗訴後，曹廷慈上訴於本院民事庭，經本院以九十二年度
    上易字第九二四號事件受理；詎丙○○、甲○○同為前揭遭
    詐騙購買「松山新村國宅」之被害人，明知曹廷慈匯款予乙○○係返還乙○○投資款，而非借貸，竟為圖影響法院之心
    證，使曹廷慈獲得勝訴判決，基於共同偽證之犯意，由曹廷
    慈透過丙○○找甲○○至本院作證，於九十三年一月五日本
    院前開民事事件承審法官訊問時，對於「被告乙○○是否有
    向原告曹廷慈借貸金錢」之案情重要關係事項，均供陳具結
    後，由陳淑娟先虛偽證稱：伊是在福金公司處理這件事情的
    時候，有聽到乙○○向曹廷慈借錢的事云云，再由丙○○虛
    偽證稱：我們（指其與乙○○）在聊天的時候，有聽到她（
    指乙○○）打電話向曹廷慈借錢的事，她告訴我電話是打給
    廷慈，是向她借錢，後來乙○○有告訴我她借到錢云云，以
    圖影響法官認定事實之心證，惟因該案承審法官以其等之證
    詞均非親眼耳聞為由，不予採信。
二、案經乙○○告發後由臺灣臺北地方法院檢察署檢察官偵查起
    訴。
    理  由
一、按刑事訴訟法上「證據排除原則」，係指將具有證據價值，
    或真實之證據因取得程序之違法，而予以排除之法則。而私
    人之錄音、錄影之行為所取得之證據，應受刑法第三百十五
    條之一與通訊保障及監察法之規範，私人違反此規範所取得
    之證據，固應予排除。惟依通訊保障及監察法第二十九條第
    三款之規定「監察者為通訊之一方或已得通訊之一方事先同
    意，而非出於不法目的者，不罰」，通訊之一方非出於不法
    目的之錄音，所取得之證據，即無證據排除原則之適用，有
    最高法院九十二年度台上字第二六七七號判決要旨可資參照
    。本件告發人乙○○提出九十二年五月二十一日其與證人丙○○、于友虹對話之錄音帶譯文以及同年六月十八日其與證
    人甲○○電話對談之錄音譯文各一份，分別係對話、或通訊
    之一方所錄製，且告發人乙○○錄音之目的係為保護自身權
    益免受侵害，並非不法，應無證據排除原則之適用。況被告
    及其選任辯護人均未表示反對其為證據，亦未對其得為證據
    聲明異議，經本院審酌該錄音譯文內容尚屬適當。依刑事訴
    訟法第一百五十九條之五第二項之規定，應得為證據，合先
    敘明。
二、訊據被告丙○○、甲○○固均坦承於本院九十二年度上易字
    第九二四號返還借款事件九十三年一月五日審理時供前具結
    作證，就法官訊問是否知悉原告曹廷慈與被告乙○○間有借
    貸關係之重要事項為陳述，惟矢口否認有偽證之犯行，被告
    丙○○辯稱：伊在九十三年一月五日本院九十二年度上易字
    第九二四號民事事件到庭作證，有講該筆錄上記載的話，但
    伊講的都是真的，乙○○與曹廷慈打電話時伊有聽到借貸的
    事情，至於其等如何借款伊不知道云云；被告陳淑娟辯稱：
    伊確實有聽到乙○○與曹廷慈借款之內容，乙○○向曹廷慈
    稱房子沒有了，貸款也貸不到，所以要向曹廷慈借錢，乙○○與曹廷慈是在現場講的，但事實上有無借到以及如何借取
    等等，伊不清楚，伊只是有聽到乙○○與曹廷慈談借款的事
    情，故在法庭上據實陳述，並非虛構云云。惟查：
(一)訴外人曹廷慈於九十二年二月二十日以及同年月二十一日分
    別匯款二十萬元、七十萬元及六十萬元予乙○○之原因，係
    為返還乙○○所投資之款項，而非借貸金錢予乙○○等情，
    業據證人乙○○於警詢及原審審理中證述甚詳（見九十三年
    度偵字第一四六Ｏ七號卷第三至六頁、原審審判筆錄），並
    經證人于友虹於檢察官偵查中證述無異（見同上偵卷第八二
    至八三頁），而證人于友虹於偵查中向檢察官之陳述，並無
    顯不可信之情形，自得採為證據（以下同）。再者，本院九
    十二年度上易字第九二四號返還借款事件經審理結果，亦認
    曹廷慈匯款予乙○○一百五十萬元並非基於借貸之法律關係
    ，有該判決書一份附卷足憑（見九十二年度上易字第九二四
    號卷第二一六至二二六頁），是以曹廷慈匯款予乙○○係為
    返還投資之款項，而非借貸金錢予乙○○之事實，殆無疑義
    。
(二)被告丙○○明知曹廷慈匯款一百五十萬元予乙○○，係為返
    還投資款，而非借貸金錢予乙○○乙節，業據證人乙○○於
    原審審理中證稱：伊跟于友虹一同至丙○○之攤位，告訴丙○○說：曹廷慈將款項匯給伊後，又發存證信函跟法院控告
    伊向她借款，在伊跟丙○○講之前丙○○已經知道這件事，
    因為丙○○有告訴伊說曹廷慈告訴丙○○把錢匯給伊後，覺
    得很後悔，丙○○還告訴伊說曹廷慈希望丙○○能幫他的忙
    ，類似作偽證，伊當時說如果丙○○作偽證的話，伊一定會
    告丙○○，且伊有告訴丙○○作偽證是違法的，當時丙○○
    有告訴伊說作偽證訴訟的事是一個飛行員幫曹廷慈想出的辦
    法，不是丙○○想的等語綦詳（見原審審判筆錄第四頁），
    且證人于友虹於偵查中結證陳稱：當天丙○○確實有說她知
    道曹廷慈匯錢給乙○○是要還投資的錢，不是借錢，丙○○
    還說曹廷慈表示很後悔還她這筆錢，丙○○還說要不要給她
    百分之二十的錢，她願意出庭為乙○○作證等語（見前揭偵
    卷第八二頁），佐以卷附被告丙○○、乙○○、于友虹對話
    之錄音帶譯文中，證人乙○○確有告知丙○○有關曹廷慈匯
    款之原因係返還投資款而非借貸等語（見偵卷第十七頁反面
    、十八頁正面、二八頁譯文），再觀諸被告丙○○回應乙○○之對話內容中，曾指稱：「當初是妳們跟我講說：她一定
    會把錢要回去，．．．，後來是聽曹小姐講的，我才知道她
    有把錢給妳，．．．，她突然來找我，跟我講說她很後悔，
    ．．．，這些事來龍去脈我都知道啊。我就說，她心虛在先
    啊。」（見偵卷第十七頁反面、十八至二十頁正面、三十頁
    反面），足見其於乙○○告知上開事件之始末及經過時，即
    已對此事知之甚詳，參以被告丙○○於原審審理中亦自承：
    「（乙○○有沒有告訴你曹廷慈為何匯款一百五十萬元給他
    ？）他說曹廷慈有收受他的傭金，後來房子有糾紛所以才會
    匯款一百五十萬元給他。」、「（褚有沒有告訴你他曾經跟
    曹借款一百五十萬元？）沒有。」、「（曹有沒有告訴你他
    曾借款一百五十萬元給褚？）沒有。」等語（見原審審判筆
    錄第九、十頁），益徵被告丙○○至本院作證當時，主觀上
    已明確知悉曹廷慈與乙○○間並無上開一百五十萬元款項之
    借貸關係，至為灼然。
(三)被告甲○○明知曹廷慈匯款予乙○○係返還乙○○投資款，
    而非借貸乙節，亦據證人乙○○於原審審理中證稱：伊打電
    話給甲○○，跟甲○○說要找當初詐欺之主嫌林青樺，甲○○問伊為何要找林青樺，伊就大概跟甲○○說曹廷慈將房子
    倒帳的錢還給伊，現在又誣告伊借款不還，甲○○說她從丙○○處知道整件事之來龍去脈，所以甲○○知道這筆款項不
    是借款，甲○○也知道曹廷慈想找丙○○出來作偽證，並說
    當時曹廷慈還伊錢沒有簽切結書才導致回馬槍，甲○○說她
    也可以當證人，但要求伊百分之十或十五之酬勞等語（見原
    審審判筆錄第四頁），核與九十二年六月十八日其等二人之
    通訊譯文中，乙○○曾告知曹廷慈匯款之原因係返還投資款
    而非借貸等語（見偵卷第三一至三三頁正面），亦屬相符。
    參以被告甲○○於上開電話中答稱：「妳當初要拿人家這筆
    一百五十萬元，妳就應該叫曹小姐寫下切結書，說她同意用
    這種方式來解決問題，．．．，不然她到時候反咬妳一口，
    你們就是不聽。」（見偵卷第三一頁正反面），足見被告甲○○對此事亦知之甚詳，其至本院民事庭作證時，主觀上已
    明確知悉曹廷慈與乙○○間之匯款並非基於借貸關係甚明。
(四)被告等選任辯護人固均辯稱：被告等於前開民事事件中，並
    未證述前開一百五十萬元係因借貸關係所生，亦未說明該筆
    金錢交付之原因云云。惟查：觀前揭卷附之錄音帶譯文，被
    告等對於其等出庭所欲作證之事件過程內容、始末，均經證
    人乙○○告知而知之甚詳，佐以被告丙○○於原審審理中已
    明確自承：伊至高院作證主要是在傳達乙○○拿到的一百五
    十萬元跟買房子沒有關係，而是私人間之借貸等語（見原審
    審判筆錄第十三頁），足見其主觀上應係就此事項，故為虛
    偽之陳述無訛。再被告甲○○於原審供稱：「（審判長問：
    妳說「他們是私人借貸，我也不方便介入」是什麼意思？）
    因為在福金公司曾經聽到乙○○向曹廷慈借錢，直到劉跟我
    說褚向曹借一百五十萬元，才將兩事聯想在一起，我也不知
    道是那一筆，他們可能有金錢的往來，我也不方便介入。我
    當時主觀上的認知是買房子的錢已經被騙，跟借貸的事應該
    沒有關係，我這段話的內容是要跟法官說這一百五十萬元跟
    買房子沒有關係」云云，亦見被告甲○○亟欲向承審法官證
    述者，亦係在傳達系爭款項並非曹廷慈返還乙○○之投資款
    ，且其等二人曾有一百五十萬元之借貸關係無誤。參諸被告
    等明知曹廷慈係因返還一百五十萬元投資款予乙○○又事後
    反悔，始向原審民事庭提起返還借款之民事訴訟，已如前述
    ，對於原告曹廷慈與被告乙○○間之前揭事件前往作證之訊
    問內容，當甚為明瞭。再被告等於本院九十二年度上易字第
    九二四號民事事件於九十三年一月五日審理中，供前具結後
    ，於承審法官詢問其等二人是否曾聽聞乙○○向上訴人曹廷
    慈借錢之事時，先由被告陳淑娟結證：伊是在福金公司處理
    這件事情的時候，有聽到乙○○向曹廷慈借錢的事等語，被
    告丙○○亦到庭結證：伊看乙○○拿福金公司之桌椅回去，
    我們在聊天的時候，有聽到乙○○打電話向曹廷慈借錢的事
    ，乙○○告訴伊電話是打給廷慈，是向曹廷慈借錢，後來乙○○有告訴我她借到錢，在那個時候大家手頭都不方便，能
    夠借到錢我也覺得不可思議等語，有本院民事事件九十三年
    一月五日準備程序筆錄一份暨證人結文二紙附卷足憑（見偵
    卷第四十至四三頁），且嗣經原審勘驗上開筆錄之錄音光碟
    結果，被告甲○○、丙○○非僅確有陳述前揭乙○○向曹廷
    慈借貸之情事，且被告甲○○尚證稱：乙○○至福金公司，
    曹小姐也在現場，她（指乙○○）跟她（指曹廷慈）開口說
    房子沒了，我真的貸款也沒辦法貸了，我過一段時間真的要
    用到現金，就先借給我，過一段時間我錢下來就馬上還妳，
    ．．．，後來在丹堤聊天的時候，褚小姐說因為這件事情，
    她不敢跟家裡面講，可能先跟她（指曹廷慈）調錢週轉一下
    ，那是九十二年二月十八日的事情等語，被告丙○○亦明確
    證稱：二月十七日那天我到福金公司辦公室，期間有聽到她
    （指乙○○）跟友人講電話，後來乙○○拿到錢有告訴我，
    大約拿到錢三、五天後告訴我的等語（見勘驗筆錄後附譯文
    第十七頁），且被告等證述乙○○向曹廷慈借貸之時間，適
    巧與曹廷慈匯款予乙○○之時間甚為相近，益徵其等應係故
　　意虛構上情，以圖混淆承審法官之心證，至為明確。被告等
  　選任辯護人辯稱被告等於前開民事事件中，並無證述前開一
    百五十萬元係為借貸關係所生，亦未說明該筆金錢交付之原
    因，自不足採。
(五)被告等選任辯護人雖均另辯稱：被告等於前開民事事件所作
    之證述皆屬真正，且所證述之內容係屬傳聞，亦非案情之重
    要關係事項云云。惟查：被告等於前開民事訴訟中所證係屬
    虛偽不實，有如前述，而按刑法第一百六十八條規定之偽證
    罪，係以證人於執行審判職務之公署審判時，於案情有重要
    關係之事項，供前或供後具結，而虛偽陳述，為其構成要件
    。所謂於案情有重要關係之事項，係指該事項之有無，足以
    影響裁判之決斷而言。本件前述民事返還借款事件之原告曹
    廷慈係主張其曾借款一百五十萬元予被告乙○○為由，提起
    清償借款之訴（先位聲明係本於消費借貸之法律關係，備位
    聲明為不當得利返還請求權），故有關「乙○○是否有向曹
    廷慈借款」，仍為該民事案件攸關消費借貸之案情有重要關
    係之事項，甚為明確。至證人所證述之內容是否屬親眼見聞
    ，而得據以採信，則係承審法官事後對證據價值所為之判斷
    及取捨，即令判決結果並未據以引用作為民事被告乙○○不
    利之認定，被告等於前開民事審理時為不實之證述，自均無
    礙於彼等罪責之成立。
(六)綜上所述，被告丙○○、甲○○均明知曹廷慈匯款予乙○○
    間並非基於借貸關係，卻於本院九十二年度上易字第九二四
    號返還借款事件九十三年一月五日審理中，供前具結作證所
    為之陳述，目的乃在協助該案原告曹廷慈獲得勝訴判決，當
    係明知虛偽故為偽證無誤。本件事證明確，被告等犯行均堪
    認定。
三、核被告等所為，均係犯刑法第一百六十八條之偽證罪。被告
    甲○○係曹廷慈透過被告丙○○找其至本院作證，業據其等
    分別於本院審理中供述甚詳（見原審審判筆錄第十五頁），
    足見其等就前開犯行間，有犯意聯絡及行為分擔，均為共同
    正犯。
四、原審同此認定，依刑法第二十八條、第一百六十八條規定，
    並審酌被告等前均無犯罪前科（見本院被告全國前案紀錄表
    ），素行良好，於充當證人作證時，就案情重要事項為虛偽
    證言，對於國家司法審判之調查產生重大危害，使案情真相
    因其故為偽證而陷於混沌不明狀態，嚴重妨害司法正義之實
    現，惟因該案承審法官以其等之證詞均非親眼耳聞為由，不
    予採信，致未對司法審判之正確性造成實質損害，以及其等
    犯罪之動機、目的、手段等一切情狀，各量處有期徒刑四月
    。核其認事用法，俱無違誤，量刑亦甚允洽。被告等上訴意
    旨，仍執陳詞，否認犯罪，為無理由，均應駁回。
五、查被告丙○○、甲○○前此未曾受有期徒刑以上刑之宣告，
    有本院被告前案紀錄表在卷為憑，偶因一時疏虞，致罹刑章
    ，且二人與乙○○同為遭騙購「松山新村國宅」之被害人（
　　見台灣台北地方法院檢察署九十二年度偵字第四六一七號）
  　，被告丙○○自身亦罹患腎上腺功能不足、甲狀腺功能亢進
    、貝瑟氏等疾病，有國泰綜合醫院診斷證明書影本附卷為憑
    ，被告甲○○尚須獨立扶養二未成年子女，有戶籍謄本存卷
    可參，二人經此科刑教訓，日後當知警惕而無再犯之虞，故
    本院認其等所受前開刑之宣告，以暫不執行為適當，併予宣
    告緩刑四年，以啟自新。
據上論斷，應依刑事訴訟法第368條、刑法第74條第1款，判決如
主文。
本案經檢察官賴俊雄到庭執行職務。
中　　華　　民　　國　　94　　年　　9　　月　　14　　日
　　　　　　　　　刑事第二十庭  審判長法　官　陳貽男
　　　　　　　　　　　　　　　　　    法　官  邱志平
　　　　　　　 　 　　　　　　　　　　法　官  高明哲
以上正本證明與原本無異。
如不服本判決，應於收受送達後十日內向本院提出上訴書狀，其
未敘述上訴之理由者並得於提起上訴後十日內向本院補提理由書
（均須按他造當事人之人數附繕本）。
                                      書記官　李垂福
中　　華　　民　　國　　94　　年　　9 　　月　　15　　日
附錄：本案論罪科刑法條全文
中華民國刑法第一百六十八條：
於執行審判職務之公署審判時或於檢查官偵查時，證人、鑑定人
、通譯於案情有重要關係之事項，供前或供後具結，而為虛偽陳
述者，處七年以下有期徒刑。